最高法院刑事判決　　　　　　　　　　　　　　　　　　九十一年度台非字第七號
　　上　訴　人　最高法院檢察署檢察總長
　　被　　　告　甲○○
右上訴人因被告侵占案件，對於台灣高等法院中華民國八十八年十二月十四日第二審
確定判決（八十八年度上易字第一六九六號，自訴案號：台灣台北地方法院八十八年
度自字第八五號），認為違法，提起非常上訴，本院判決如左：
    主  文
原判決撤銷，由台灣高等法院依判決前之程序更為審判。
    理  由
非常上訴理由稱：「按判決不適用法則或適用不當者，為違背法令，刑事訴訟法第三
百七十八條定有明文。又刑法第五十五條所謂之牽連犯，必須有二個以上之行為互有
方法結果之關係者，始足構成，亦即必須以犯一罪之方法行為犯他罪，或以犯一罪之
結果行為犯他罪，方有牽連關係之可言。本件依原判決事實之認定，禾祥建設股份有
限公司（以下簡稱禾祥公司）支付被告新台幣（下同）一千四百九十七萬元，係禾祥
公司購買系爭台北縣新店市○○段芊蓁湖小段一｜二九三、一｜二九四地號土地之代
價，並非因被告對之詐稱其他共有人之應有部分已由其承購取得全部所有權而陷於錯
誤，自不成立詐欺取財罪。至被告向自訴人等共有人諉稱系爭土地無價值，僅能依公
告現值每平方公尺四萬一千元即總價四百零五萬九千元出售與禾祥公司，旨在牟取其
間之買賣價金差價一千零九十一萬一千元，足見被告犯罪行為祇有一個，亦即利用自
訴人及其他共有人委託其出售系爭土地時，從中牟取買賣價金之差價一千零九十一萬
一千元，並無二個以上之犯罪行為，揆諸首開說明，應無成立牽連犯之餘地。乃原判
決理由竟謂被告所為係犯刑法第三百三十九條詐欺罪及第三百三十五條之普通侵占罪
，二罪間具有方法結果之牽連關係，法定本刑又相同，而從結果行為之侵占罪論擬，
自有適用法則不當之違誤。又被告從中牟取之買賣價金差價一千零九十一萬一千元，
既屬自訴人及其他共有人等數人所有，自屬一行為而犯數罪名之想像競合犯，原判決
漏未適用刑法第五十五條規定，亦有判決不適用法則之違法。案經確定，爰依刑事訴
訟法第四百四十一條、第四百四十三條規定提起非常上訴，以資糾正。」等語。
本院按判決不適用法則或適用不當者，為違背法令。刑事訴訟法第三百七十八條定有
明文。又刑法第三百三十五條第一項之侵占罪，係以持有人就其持有中之他人所有物
，變易為其所有之意思為成立要件。同法第三百三十九條第一項之詐欺罪，係以意圖
為自己或第三人不法之所有，施以詐術，使人將本人或第三人之物交付為要件。而所
謂詐術，必須被詐欺人因其詐術而陷於錯誤，若其所用方法，不能認為詐術，亦不致
使人陷於錯誤，即不構成該罪。本件原確定判決事實，認定被告甲○○與自訴人翁仁
敏、陳何家及張章得、張裕能、陳吳惠純等人所共有之坐落台北縣新店市○○段芊蓁
湖小段一｜二九三、一｜二九四地號之土地，經自訴人等及共有人委託其出售，被告
為自訴人等及共有人處理事務，竟意圖為自己不法之所有，與禾祥公司訂立買賣契約
將自己持有之共有系爭不動產，詐稱其他共有人應有部分已由其承購取得全部所有權
，乃以價格一千四百九十七萬元，於民國八十五年八月五日以被告自己之名義簽訂買
賣契約。且由被告向禾祥公司收到價金二百萬元，竟向共有人翁仁敏等諉稱土地無價
值，僅能依公告現值每平方公尺四萬一千元即總價四百零五萬九千元出售與禾祥公司
，致自訴人等及其他共有人均陷於錯誤，而提供印鑑證明與被告辦理該土地所有權移
轉登記之事宜，而將超出四百零五萬九千元之買賣價金一千零九十一萬一千元部分侵
占入己，自訴人翁仁敏等及其他共有人時隔二年始知悉上情等情。則被告既係受委任
出售上開坐落土地之人，其以全部土地，總價一千四百九十七萬元售與禾祥公司，並
以自己之名義與該公司簽訂買賣契約，收取價金，且已辦妥該土地所有權移轉登記，
縱於買賣當時，向買受人禾祥公司詐稱買買標的之土地，其已取得全部所有權；另向
自訴人等及其他共有人諉稱買受人禾祥公司僅依公告現值每平方公尺四萬一千元計算
之價格共四百零五萬九千元購買，並取得所提供之印鑑證明等文件，履行其出賣人之
義務，辦理土地所有權移轉登記予禾祥公司事宜，均難認被告有以詐術而使禾祥公司
，或自訴人等及其他共有人陷於錯誤，而為物之交付犯行，亦即難認被告有詐欺行為
。又被告既為受任人，而以自己之名義將受委託出售之土地，賣與禾祥公司，並收取
價款一千四百九十七萬元，超出四百零五萬九千元之一千零九十一萬一千元部分依民
法第五百四十一條第二項規定，被告雖應負移轉於委任人之自訴人等及其他共有人之
義務，然此僅為被告與自訴人等及其他共有人間之權利義務關係，在受任人之被告未
移轉於委任人之前，要難謂被告係持有委任人之物，而論以侵占罪。從而原確定判決
認被告觸犯刑法第三百三十五條及第三百三十九條（均漏列第一項）二罪，依牽連犯
關係，從結果行為論處被告意圖為自己不法之所有，而侵占自己持有他人之物罪刑，
即有適用法則不當之違法。案經確定，且不利於被告，非常上訴意旨執以指摘，洵有
理由。被告之行為，應否成立背信罪或其他相當罪名，事關法律之適用，為期事實之
明確及維持被告審級利益，應由本院將原判決撤銷，由原審法院依判決前之程序更為
審判，以資救濟。
據上論結，應依刑事訴訟法第四百四十七條第二項前段，判決如主文。
中      華      民      國    九十一    年      一      月      十      日
                              最高法院刑事第三庭
                                  審判長法官  陳  錫  奎
                                        法官  洪  清  江
                                        法官  李  伯  道
                                        法官  呂  丹  玉
                                        法官  花  滿  堂
      右正本證明與原本無異
                                              書  記  官
中      華      民      國    九十一    年      一      月     十六     日
